【裁判字號】    99,台上,5504
【裁判日期】    990902
【裁判案由】    違反槍砲彈藥刀械管制條例
【裁判全文】
最高法院刑事判決            九十九年度台上字第五五０四號
上  訴  人  甲○○
上列上訴人因違反槍砲彈藥刀械管制條例案件，不服台灣高等法
院台中分院中華民國九十八年十一月三十日第二審更審判決（九
十八年度上更(一)字第七四號，起訴案號：台灣台中地方法院檢察
署九十四年度偵字第五五五九號），提起上訴，本院判決如下：
    主  文
上訴駁回。
    理  由
按刑事訴訟法第三百七十七條規定，上訴於第三審法院，非以判
決違背法令為理由，不得為之。是提起第三審上訴，應以原判決
違背法令為理由，係屬法定要件。如果上訴理由書狀並未依據卷
內訴訟資料，具體指摘原判決不適用何種法則或如何適用不當，
或所指摘原判決違法情事，顯與法律規定得為第三審上訴理由之
違法情形，不相適合時，均應認其上訴為違背法律上之程式，予
以駁回。本件上訴人甲○○上訴意旨略以：(一)上訴人固於警詢時
坦承曾改造手槍及子彈，但於檢察官訊問時即否認。原審為調查
上訴人於警詢中所稱曾試射發生膛炸，炸到自己的手等情，是否
與事實相符，曾向中央健康保險局、國軍台中總醫院、光田綜合
醫院、三軍澎湖醫院、李光輝皮膚科診所函查上訴人之醫療情形
，上開單位、醫院均回函稱無槍彈傷、槍傷、爆裂物炸傷之情，
可證明上訴人於警詢時供稱：有改造槍、彈、曾試射後膛炸炸傷
手等語與事實不符。原判決對於上開有利於上訴人之證據不予採
納，未說明其理由，有理由不備之違法。(二)雖上訴人所持有之子
彈一顆，經試射鑑定結果，有殺傷力。惟子彈之外觀並不足以顯
示其當然具有殺傷力，原判決自應於判決理由中依據證據說明上
訴人持有扣案子彈之主觀上意思，究係為直接故意或間接故意或
有認識之過失或無認識之過失。原判決認定上訴人主觀上難認無
持有具殺傷力子彈之犯意，卻未就何以上訴人持有該扣案之子彈
當時之主觀認識上不可能是有認識之過失或無認識之過失等有利
於上訴人之可能情況，說明其得心證之理由，亦有理由不備之違
法。(三)原判決理由記載：扣案彈殼成品及未成品、彈頭成品亦均
金屬材質，數量頗多，如僅單純基於好玩心態或裝飾之用，何以
接續製作如此多之彈頭、彈殼云云。惟依內政部警政署刑事警察
局鑑定結果，扣案之彈殼成品五十六顆、彈殼未成品一包，均係
玩具金屬彈殼，彈頭二十三顆，其中十六顆為制式包衣彈頭，餘
七顆係土造金屬彈頭，可見上開玩具彈殼、制式包衣彈頭，均非
上訴人所製造，只有其中七顆土造金屬彈頭為上訴人所製作。故
原判決理由所述，顯與卷內證據不符，而有理由矛盾之違法。況
原判決理由既然說明上開扣案物品為上訴人所製造，而上訴人又
有製造子彈之故意與未遂之犯行，理由卻又記載其餘物品無法證
明與上訴人有關，而不予宣告沒收，自有理由矛盾之違法。(四)雖
員警查獲上訴人持有玩具金屬彈殼及建築工業用彈，惟玩具金屬
彈殼並未經上訴人加工成為彈殼，建築工業用彈仍然保持原狀，
七顆土造金屬彈頭，其形狀與尺寸均明顯不相同。原判決並認定
上訴人於民國九十、九十一年間，製造土造金屬彈頭七顆，又於
九十二年間製造已具槍管雛形之土造金屬槍管半成品一支，惟因
技術未臻成熟以致無法完成，而至九十四年三月二十二日為警查
獲，則上訴人製造扣案土造金屬彈頭、槍管半成品之時間，距離
遭查獲之時間已分別相隔三至四年或二年，卷內又無證據顯示上
訴人於此期間有接續製造之情形，原審未對此調查；倘上訴人果
有製作子彈、槍管之意，是否無法於三至四年內學習技術？又扣
案物品中並無電動工具，是否足以製造彈殼、槍管？原審亦未調
查。則上訴人製作扣案土造金屬彈頭時，主觀上是否有犯罪之故
意？或僅係出於好玩與好奇而已？至關重大，自應於判決內詳予
說明，因槍砲之製造係屬專業領域，應委請專業鑑定機構就扣案
工具是否足以製造彈頭、槍管，進行鑑定。原審未就上情為必要
之調查，有應於審判期日調查之證據而未調查之違法。(五)上訴人
固然於九十二年間以鐵管委請不明男子焊接鐵塊而形成目前扣案
之土造金屬槍管之形狀。然並無真正槍枝之槍管應有之任何構造
，充其量僅為槍管之準備材料而已，應屬於製造槍管之預備行為
，自無著手製造槍砲、彈藥之主要組成零件之犯罪行為，亦非未
遂犯，原審未予究明，即逕論以未遂犯，不僅判決理由不備，其
適用法則，亦屬違法。又依扣案之土造金屬槍管之現狀，確實無
法供組成具有殺傷力槍砲之用，明顯符合槍砲彈藥刀械管制條例
第四條第二項但書不罰之規定，原判決卻仍論以未遂犯，自有違
誤。(六)上訴人在完成子彈及槍枝之主要組成零件之槍管製造以前
，並非因遭人發現或犯罪行蹤洩露或因司法警察刺探或搜集上訴
人之犯罪情資，致上訴人擔心遭到查獲而未完成製造行為。故上
訴人之未完成犯罪行為，仍是於自由意志而己意中止，雖上訴人
技術未臻純熟，並非不能克服，故技術未臻純熟與己意中止並無
必然之論理關係，原判決以此認上訴人未能完成犯罪，非屬中止
犯，而係屬普通未遂犯，適用法則實有違誤云云。惟查原判決依
憑上訴人於警詢、偵查時之部分自白，證人黃明璋之證言，內政
部警政署刑事警察局九十四年三月三十日刑鑑字第０九四００四
六六二二號槍彈鑑定書、九十四年八月十六日刑鑑字第０九四０
一二０五六四號函、九十五年一月二十日刑鑑字第０九四０一九
七三五四號函，內政部於八十六年十一月二十四日台內警字第
八六七０六八三號公告，內政部警政署刑事警察局函，內政部九
十八年七月二十八日內授警字第０九八０八七一二九七號函，扣
案土造金屬彈頭七顆、彈殼成品五十六顆、彈殼未成品一批、彈
頭成品二十三顆、銅條、建築工業用彈等物，及鑽頭七支、銼刀
三支、鋸子一支、土造金屬槍管半成品一支、槍管設計尺寸圖三
張、９ｍｍ制式子彈一顆（已試射用罄），國道公路警察局第七
警察隊搜索扣押筆錄、扣押物品目錄表、查獲物品照片等證據，
資以認定上訴人有原判決事實欄所記載之犯罪事實，因而撤銷第
一審關於有罪部分之科刑判決，改判論處上訴人未經許可，製造
槍枝之主要組成零件，未遂；又未經許可，製造子彈，未遂；又
未經許可，持有子彈三罪刑（依序各處有期徒刑一年六月、併科
罰金新台幣三萬元，減為有期徒刑九月，併科罰金新台幣一萬五
千元；有期徒刑十月，併科罰金新台幣三萬元，減為有期徒刑五
月，併科罰金新台幣一萬五千元；有期徒刑四月，併科罰金新台
幣二萬元，減為有期徒刑二月，併科罰金新台幣一萬元，並為相
關從刑之諭知），已詳述其依憑之證據及認定之理由。對於上訴
人矢口否認有何未經許可製造槍枝之主要組成零件即槍管、製造
子彈未遂及持有子彈等犯行，辯稱：伊不知道拾得之子彈具有殺
傷力，而土造金屬彈頭係伊想像胡亂作成，想要磨成裝飾品而已
，沒有要製作成具有殺傷力之子彈，土造金屬槍管半成品僅係好
奇隨便作成，當時要做玩具槍，做完伊感覺害怕，就不敢製作下
去，怕被警方發現，伊沒有製造槍枝之主要組成零件即槍管、製
造子彈及持有子彈之犯意云云。上訴人之原審辯護人為其辯護以
：製造槍砲、彈藥主要組成零件之行為應屬製造槍砲、彈藥行為
之預備犯，而非著手實行之未遂犯；又參照內政部公告之主要組
成零件中，編號十六類炸彈之彈頭屬於炸彈之主要組成零件，由
此推論，子彈之彈頭亦屬子彈之主要組成零件，既然製造槍砲、
彈藥主要組成零件之行為應屬於製造槍砲、彈藥行為之預備犯，
則製造子彈之彈頭亦應屬於製造子彈之預備犯；上訴人至多僅有
製造彈頭，並沒有製造彈殼、底火、火藥等行為，更沒有組裝子
彈之行為，根本尚未著手製造，自屬不罰；依卷內證據所示，並
無證據足以顯示上訴人主觀上存有將該土造金屬槍管半成品繼續
加工成槍管之意圖；又除上訴人單純持有扣案具殺傷力子彈一顆
外，別無其他證據足以補強上訴人主觀上之犯罪故意，欠缺主觀
犯罪構成要件，自應均為無罪諭知云云。經綜合調查證據之結果
，認不可採，已在判決內詳予指駁，並說明其理由。原判決所為
論述，核與卷證資料相符，從形式上觀察，並無違背法令之情形
。按採證認事、證據之取捨及證據證明力之判斷，俱屬事實審法
院之職權，苟無違背證據法則，自不能指為違法。且查：（一）
、原判決依據上訴人於九十四年三月二十二日警詢時，同年三月
二十三日偵訊時業已坦承有改造槍、彈之舉，且經實際試射後情
況不佳，甚至導致膛炸，警詢內容均上訴人自行供出，復經證人
即詢問上訴人警詢筆錄之警員黃明璋於原審上訴審具結屬實，足
見上訴人確實有製造具殺傷力之子彈及製造槍枝主要組成零件以
便與槍身結合之犯意。又上訴人於原審前審準備程序所供稱：「
（畫槍枝設計尺寸圖）……看是否能製造玩具槍管。（是否如警
詢筆錄所載將道具槍分解後，再以尺測量尺寸後製成？）是的。
」等語。再參以扣案土造金屬槍管半成品一支外型與上訴人所繪
製之偵查卷以紅筆圈取第三十一頁上方設計圖類似，但尺寸不相
吻合，有內政部警政署刑事警察局函文在卷可參。上訴人係先將
道具槍分解後，測量槍枝各該部位尺寸，據以繪製槍管設計尺寸
圖，再剪裁已鑽孔之鐵管後，委請不詳姓名人士焊接，製成至與
其一槍管設計尺寸圖類似之扣案槍管半成品，益徵其有製造槍枝
主要組成零件槍管之犯意等情。原判決上開認定與卷證相符，就
上訴人如何具有製造具殺傷力之子彈及槍枝主要組成零件之犯意
，均已詳細剖析，上訴人於偵查時仍坦承有著手改造槍枝及子彈
之行為，查扣之工具均係當時所留下等情（見偵查卷第五一頁）
，原審未再為無益之調查，並不違法。又原審縱經向光田綜合醫
院等醫療單位函查並無上訴人遭槍枝膛炸炸傷手醫療之事，然上
訴人於警詢、偵查時僅供稱其曾因試射槍枝而發生膛炸炸傷手等
語，並未供述有無接受診治或曾在何醫療單位接受診療等情，故
上開函查結果尚難為上訴人有利之認定，原判決未說明取捨之理
由，固有微疵，惟因顯與判決之結果不生影響，難認有理由不備
之違法。（二）、上訴人在其住處前所拾得之子彈一顆，既已攜
回其住處，未經許可予以長時間持有，該顆子彈經鑑定結果，復
係具有殺傷力之口徑九釐米制式子彈，自難認上訴人主觀上無持
有具殺傷力子彈之犯意，原判決就上訴人如何具有未經許可，持
有子彈犯罪之故意，已於理由內說明，上訴意旨(二)猶就原判決已
說明事項，任意指摘為違法。核與法律規定得為第三審上訴理由
之違法情形，不相適合。（三）、原判決理由說明：上訴人所做
土造金屬彈頭係金屬材質，並非塑膠製品，另彈殼成品及未成品
、彈頭成品亦均金屬材質，數量頗多，如僅單純基於好玩心態或
裝飾之用，何以接續製作如此多之彈頭、彈殼，甚至連可作為推
進發射動力之建築工業用彈，及製造工具均一應俱全？益徵上訴
人顯非基於單純製造不具殺傷力之子彈犯意而為等語。雖上開物
品經送鑑定結果，僅其中土造金屬彈頭七顆外型與制式彈頭相似
，可供組成子彈使用，原判決依據內政部函示：所謂子彈，係指
其結構具有彈頭、彈殼、火藥及底火，且供為槍枝發射之物，認
上訴人所製造扣案土造金屬彈頭多達七顆，復被查扣彈殼成品、
彈殼未成品、彈頭成品、銅條、建築工業用彈等物，及鑽頭、銼
刀、鋸子等與製造子彈相關之物品，足認上訴人確已著手於製造
子彈之實行，惟因未再與彈殼、火藥、底火之結合而未成，僅屬
未遂等情，並無不合。至於上開彈殼成品、未成品、彈頭成品等
物，既非違禁物，原判決縱認係上訴人所製造，亦僅屬得沒收之
物，原審未予宣告沒收，並不違法。（四）、原判決就上訴人如
何已經著手製造子彈及槍枝主要組成零件之行為而未遂等情，業
於理由內說明：上訴人著手以已鑽孔之鐵管予以裁剪，復委請不
詳人士予以焊接，製成目前槍管半成品之狀態，其已著手製作槍
枝之主要組成零件而未遂，要屬無疑。又上訴人所製造土造金屬
彈頭多達七顆，現場復扣有彈殼成品五十六顆、彈殼未成品一批
、彈頭成品二十三顆、銅條、建築工業用彈等物，及鑽頭七支、
銼刀三支、鋸子一支等與製造子彈相關之物品，足認其已著手製
造子彈之實行，惟因未再與彈殼、火藥、底火之結合而未成，僅
屬未遂。至於其未能完成上開子彈、槍枝主要組成零件，應係其
技術未臻純熟使然，係屬障礙未遂，而非出於己意中止或有何防
止結果發生之中止未遂，應屬明確等情。經核所為論敘均與卷證
資料相符，從形式上觀察並無認定事實不依證據或有何採證違背
經驗法則、論理法則等違法情形存在。上訴意旨(五)(六)未依據卷內
訴訟資料對原判決究竟如何不適用法則或適用不當為具體之指摘
，徒憑己見就原判決已說明事項或屬原審採證認事職權之適法行
使，任意指摘為違法，自不得據為第三審上訴之合法理由。其餘
上訴意旨，核係對原審取捨證據與自由判斷證據證明力之職權行
使及原判決理由已經說明之事項，或就與犯罪構成事實無關之枝
節問題，或就不影響於判決本旨事項再為事實上之爭辯，徒以自
己之說詞，泛指其為違法，並為單純事實上之爭執，皆非適法之
第三審上訴理由，其上訴違背法律上之程式，應予駁回。
據上論結，應依刑事訴訟法第三百九十五條前段，判決如主文。
中    華    民    國  九十九  年    九    月    二    日
                      最高法院刑事第二庭
                          審判長法官  莊  登  照
                                法官  陳  世  淙
                                法官  徐  昌  錦
                                法官  許  錦  印
                                法官  蔡  名  曜
本件正本證明與原本無異
                                      書  記  官
中    華    民    國  九十九  年    九    月    七    日
                                                      K

司法院資訊處製作；財團法人民間司法改革基金會備份。
